臺灣高等法院高雄分院刑事判決　　　 100年度上訴字第1012號
上　訴　人
即　被　告　黃昭寧
扶助辯護人　歐陽志宏　律師
上列上訴人因強盜案件，不服臺灣高雄地方法院100 年度訴字第
137 號中華民國100 年5 月11日第一審判決（起訴案號：臺灣高
雄地方法院檢察署100 年度偵字第2826號及移送併辦案號：100
年度偵字第5107號），提起上訴，本院判決如下：
    主  文
上訴駁回。
    事  實
一、黃昭寧於民國93年8 月27日車禍致腦部受傷，罹患器質性精
    神病，術後性情暴躁、易怒，且輕度智能不足，經鑑定為中
    度精神障礙，適於99年12月24日晚間，因手頭拮据，向家人
    討取生活費未果，發生爭吵，於控制能力已顯著減低之際，
    竟意圖為自己不法之所有，攜帶其所有菜刀、魚刀各1 把外
    出，先後為下列犯行：
  (一)於99年12月24日晚上11時40分許，進入高雄市前鎮區○○○
    ○路42號之萊爾富超商內，手持其所有客觀上可供兇器使用
    之菜刀1 把，刀尖指向店員杜垚，大聲喊說「搶劫！」，喝
    令杜垚將錢交出來，經杜垚表示無現金，黃昭寧即逕自爬上
    收銀台，翻閱收銀機抽屜確認，隨即要求杜垚交付香菸，以
    此強暴、脅迫方式，致杜垚不能抗拒，交付七星牌、峰牌香
    菸各1 條（市價各約新臺幣【下同】800  、900  元，合計
    1,700 元）。黃昭寧得逞後旋即離去，將香菸吸食用罄。
  (二)復於同年月25日凌晨3 時24分許，騎乘竊得之H7S-822 號重
    型機車（該部分經原審判處有期徒刑4 月確定），至高雄市
    ○○區○○路2 號之萊爾富超商內，手持其所有客觀上可供
    兇器使用之魚刀1 把，刀尖朝向店員張美玲胸部，喊3 次「
    我要搶劫！」，並攀上收銀台翻找財物，以此強暴、脅迫方
    式，致張美玲不能抗拒，交付收銀台旁之銅板合計340 元。
    黃昭寧收取得逞後，烙下「你當我是乞丐！」（台語）一語
    ，旋將上開竊得機車騎回行竊處停放，並將強盜取得之現金
    花用完畢。嗣經警調閱鳳育路2 號萊爾富超商之監視器畫面
    循線查悉黃昭寧，於100 年1 月5 日持臺灣高雄地方法院核
    發之搜索票，前往黃昭寧位於高雄市旗津區○○○路69號住
    處查獲，並當場扣得上開魚刀1 把，並經黃昭寧於偵查犯罪
    之警察機關尚未接獲上揭事實(一)之報案而不知何人所為時，
    即主動向承辦員警自首該犯行而願意接受裁判，為警在同址
    扣得上開菜刀1 把，始知悉上情。
二、案經高雄市政府警察局鳳山分局移送臺灣高雄地方法院檢察
    署檢察官偵查起訴。
    理  由
甲、程序方面：
一、卷附高雄市政府警察局鳳山分局搜索扣押筆錄、扣押筆錄各
    1 份，扣押物品目錄表2 份，此類文書係被告以外之人於審
    判外所做之書面陳述，屬於傳聞證據。惟其本質上屬公務員
    本於職權所為，其正確性及可信性頗高，如有錯誤亦可請求
    更正，應屬159 條之4 第1 款由公務員職務上所製作之紀錄
    或證明文書，具有證據能力。
二、卷附阮綜合醫療社團法人阮綜合醫院100 年3 月12日阮醫教
    字第1000000112號函暨附件，此類文書，係被告以外之人於
    審判外之書面陳述，依刑事訴訟法第159 條第1 項之規定，
    屬於傳聞證據，惟於立法理由明確說明，該條所謂「除法律
    有規定者」外，尚包括同法第159條之1至159條之5及第206
    條等規定。本件鑑定係經受命法官選定團體所為之鑑定，所
    鑑定之結果，鑑定人依刑事訴訟法第206 條所出具之鑑定報
    告，係刑事訴訟法第159 條第1 項所指例外規定，有證據能
    力。且被告對於該鑑定報告亦表示同意為證據，則依據刑事
    訴訟法第159條之5第1項規定，自得為證據。
三、按被告以外之人於偵查中向檢察官所為陳述，除顯有不可信
    之情況者外，得為證據，同法第159 條之1 第2 項定有明文
    。偵查中對被告以外之人（包括證人、鑑定人、告訴人、被
    害人及共同被告等）所為之偵查筆錄，或被告以外之人向檢
    察官所提之書面陳述，性質上均屬傳聞證據。惟現階段刑事
    訴訟法規定檢察官代表國家偵查犯罪、實施公訴，依法其有
    訊問被告、證人及鑑定人之權，證人、鑑定人且須具結，而
    實務運作時，檢察官偵查中向被告以外之人所取得之陳述，
    原則上均能遵守法律規定，不致違法取供，其可信度極高，
    職是，被告以外之人前於偵查中已具結而為證述，除反對該
    項供述得具有證據能力之一方，已釋明「顯有不可信之情況
    」之理由外，不宜以該證人未能於審判中接受他造之反對詰
    問為由，即遽指該證人於偵查中之陳述不具證據能力。本件
    證人張美玲、杜垚於檢察官偵查中所為之陳述，其等均未曾
    提及檢察官在偵查時有不法取供之情形，且本院審酌其等之
    供述並無顯不可信之情況，依上說明，其等於偵查中之證言
    自均具有證據能力。
四、本判決所引用除上開證據外之其餘如後所述之證據，縱無刑
    事訴訟法第159 條之1 至第159 條之4 或其他傳聞證據例外
    情形，因檢察官、被告黃昭寧、辯護人於原審均同意作為證
    據使用（見原審訴字卷第23頁、第26頁），依刑事訴訟法第
    159 條之5 第1 項之規定，本院審酌該等證據作成之情況，
    亦認為適當，均具有證據能力。
乙、實體方面：
一、上揭事實，迭據上訴人即被告黃昭寧於警詢、偵查、原審及
    本院坦承不諱，核與證人即被害人杜垚、張美玲分別於警詢
    、偵查中證述之情節相符，復有高雄市政府警察局鳳山分局
    搜索、扣押筆錄、扣押物品目錄表及贓物認領保管單、五甲
    派出所受理刑事案件報案三聯單、監視攝影機翻拍照片69張
    、查獲照片各1 份附卷可稽（見100 年度偵字第2826號卷第
    4 頁至第48頁、100 年度偵字第5107號卷第15頁至第17頁、
    第22頁），並有扣案之菜刀、魚刀各1 支可資佐證，足見被
    告之自白與事實相符，堪可採為認定事實之依據。從而，本
    件事證明確，被告加重強盜犯行，均堪認定。
二、按刑法第321 條第1 項第3 款所謂「兇器」，其種類並無限
    制，凡客觀上足對人之生命、身體、安全構成威脅，具有危
    險性之兇器均屬之，最高法院79年台上字第5253號判例可參
    。查本件被告黃昭寧所為事實一(一)、(二)行為時所持之菜刀、
    魚刀1 把，均係一般金屬材質，質地堅硬，刀鋒銳利，能用
    以切斷、割裂他物，平日即供被告家人作菜用，業據被告供
    承屬實，復有扣案物照片可憑（見原審訴字卷第145 頁、第
    150 頁、100 年度偵字第2826號卷第47頁），客觀上顯然足
    以對人之生命、身體、安全構成威脅，應屬前揭法條意旨之
    兇器無疑。又刑法強盜罪構成要件所謂「強暴」，係謂直接
    或間接對於人之身體施以暴力，以壓制被害人之抗拒之狀態
    而言；「脅迫」係指行為人以威嚇加之於被害人，使其精神
    上萌生恐懼之心理，以達到至使不能抗拒之程度；強暴、脅
    迫手段，只須足以壓抑被害人之抗拒，使其喪失意思自由為
    已足，縱令被害人實際無抗拒行為，仍於強盜罪之成立，不
    生影響，至施用之強暴、脅迫手段，是否足以壓抑被害人之
    意思自由，應就當時之具體事實，依一般人在同一情況下，
    其意思自由是否因此受壓制為斷（最高法院98年度台上字第
    5982號、97年度台上字第1135號判決理由可資參照）。次查
    本件被告如事實一(一)、(二)所示持刀指向被害人杜垚、張美玲
    ，大聲喊說「搶劫！」，復爬上收銀台動手翻尋財物，已間
    接對被害人之身體施以暴力，並使其等萌生恐懼；而案發時
    間分別係深夜11時許、凌晨3 時許，衡情被害人驟遇此事，
    當慮及被告可能隨時越過櫃檯行刺，為求人身安全，除聽從
    指示交付財物，已別無其他選擇，又超商強盜案件致無辜店
    員死傷案件偶有所聞，自不能因被害人實際不為抵抗行為即
    認仍有自由意思，是其等意思自由已受壓制而達不能抗拒之
    程度，至為明顯，被告所為自屬以強暴、脅迫方法強盜財物
    無疑。核被告如事實一(一)、(二)所為，均係犯刑法第330 條第
    1 項之攜帶兇器強盜罪。
三、另按行為時因精神障礙或其他心智缺陷，致不能辨識其行為
    違法或欠缺依其辨識而行為之能力；或因該項之原因，致其
    辨識行為違法或依其辨識而行為之能力，顯著減低者，係分
    屬不罰或得減輕其刑，為刑法第19條第1 項、第2 項所規定
    。此項判斷標準，係以生理學及心理學之混合立法體例，區
    分為生理原因與心理結果，前者可依醫學專家之鑑定結果，
    判斷有無精神障礙或其他心智缺陷，後者則由法院判斷行為
    人於行為時，辨識其行為違法，或依其辨識而行為之能力，
    是否屬不能、欠缺或顯著減低。是以在具體個案中行為人是
    否有「精神障礙或其他心智缺陷」一事，應由醫學專家為之
    ，就行為人於行為時「辨識其行為違法，或依其辨識而行為
    之能力」有無喪失或降低之判斷，則屬法院依卷證資料加以
    審酌之範圍。再者被告於行為當時之精神狀態究竟如何，往
    往未必徒憑事後精神狀態可追溯鑑定真確，法院仍非不得視
    個案情節，綜合被告行為當時各種言行表徵而為判斷。查被
    告自93年8 月間腦傷術後，至95年10月27日止，在阮綜合醫
    療社團法人阮綜合醫院身心科門診共27次，於96年7 月6 日
    至96年10月4 日門診共3 次，期間有躁動、易怒、自傷、自
    殺等舉動，及於94年5 月11日接受魏氏成人智力量表測試，
    顯示輕度智能不足，依其病況判斷，自我控制能力應較一般
    正常人顯著減低等情，有該院100 年3 月12日阮醫教字第10
    00000112號函暨病歷附卷可稽（見原審訴字卷第30頁至第92
    頁）；又被告分別於94年8 月10日、95年8 月29日，迭經阮
    綜合醫院，與於96年12月14日、98年11月11日，迭經樂安醫
    院、旗津醫院鑑定患有器質性精神病，屬中度精神障礙等情
    ，亦有高雄市旗津區公所100 年2 月25日高市旗區社福字第
    1000001663號函附之被告94、95、96、98年度身心障礙鑑定
    表各1 份附卷可考（見原審訴字卷第96頁至第108 頁），足
    見被告確有精神障礙無訛。復觀諸被告本件犯罪過程，係持
    家中原有之扣案菜刀、魚刀外出前往便利超商犯案，甫進入
    超商後即明白以言語表示要搶劫，俟取得財物後即逕離開現
    場，將犯案兇器攜回住處，及犯罪時間集中於99年12月24日
    晚上11時40分許至翌日凌晨3 時許，期間不過4 小時等情，
    可見被告犯罪計畫尚屬單純，前後犯罪時間間隔短暫，核與
    其於原審審理中一再陳稱係因手頭拮据與家人爭吵，一時情
    緒不佳始犯本案等語之情相符（見原審訴字卷第9 頁、第24
    頁），此舉復核與前述被告經診斷有躁動、易怒等症狀一致
    ，足見被告係受精神障礙影響，情緒欠佳，依其辨識而為行
    為之控制能力已顯著減低之際，為本件犯行，原審辯護意旨
    此部分主張洵屬有據（見原審訴字卷第151 頁），爰依刑法
    第19條第2 項規定，減輕其刑。再被告就事實一(一)所示犯行
    ，係為警發覺前，主動向承辦員警自首而願意接受裁判，此
    有警詢筆錄1 份可考（見100 年度偵字第2826號卷第5 頁）
    ，爰依刑法第62條前段規定，減輕其刑，並依法遞減之。
四、原判決就被告黃昭寧所犯加重強盜2 罪部分，以被告罪證明
    確，因予適用刑法第330 條第1 項、第19條第2 項、第62條
    前段、第38條第1 項第2 款、第51條第5 款之規定，並審酌
    被告正值青年，不知以己力合法賺取財物，竟因一時手頭拮
    据，萌生謀圖不法所得之歹念，而攜帶兇器強盜，造成被害
    人財產損失及精神驚嚇，嚴重影響被害人財產安全及社會治
    安，迄未將強盜之財物返還或賠償被害人，亦未與被害人達
    成和解，所為誠屬非是，惟念及被告前因車禍致腦部受傷，
    罹患器質性精神病後，性情暴躁，於控制能力已顯著減低之
    際，方為本件犯行，犯後始終坦承犯行，態度尚可，且盜得
    財物價值甚微，與其強盜犯罪動機、目的係因缺錢花用、使
    用強暴、脅迫之手段內容、所持兇器之種類、數量、強盜之
    財物價值僅約2,000 餘元、造成損害之程度，兼衡被告學歷
    為國中畢業、家境貧寒、原從事油漆工維生、案發時失業（
    見本院訴字卷第147 頁至第148 頁、100 年度偵字第2826號
    卷第4 頁）等一切情狀，分別量處有期徒刑3 年、4 年，並
    定其應執行刑7 年2 月（包括竊盜罪部分有期徒刑4 月）；
    且敘明公訴意旨另以：被告有犯罪習慣，應有矯治其惡習、
    性格，而有必要予以保安處分等語。惟按保安處分係針對受
    處分人將來之危險性所為之處置，以達教化、治療之目的，
    為刑罰之補充制度，期能達成根治犯罪原因、預防犯罪，乃
    對嚴重職業性犯罪及欠缺正確工作觀念或無正常工作因而犯
    罪者，強制其從事勞動，學習一技之長及正確之謀生觀念，
    使其日後重返社會，能適應社會生活。查本件被告除本件犯
    行外，僅曾於96年間因施用毒品經觀察、勒戒執行完畢，此
    外未有何前科紀錄，此有臺灣高等法院被告前案紀錄表可考
    ，且本件犯罪動機係因手頭拮据，已如前述，此衡與一般慣
    竊之懶惰成習，長期間且有計劃一再多次數而以犯罪成為日
    常習慣之情形有所不同，尚非可逕認係有犯罪習慣之人。再
    本院審酌其一切犯罪情節，所定應執行有期徒刑7 年2 月，
    足以體現司法正義及契合社會感情，公訴意旨對被告求處宣
    告強制工作，尚嫌過當，爰不予為保安處分之宣告，附此敘
    明。另說明扣案之菜刀、魚刀各1 把，原係放在被告家中供
    平日作菜用，經被告攜帶外出為本件犯行，業據被告供承明
    確（見本院訴字卷第145 頁、第150 頁），應認均係被告所
    有，供其強盜財物所用之物，爰依刑法第38條第1 項第2 款
    規定，在各次相關主文項下，併予宣告沒收。至查扣之黑色
    休閒鞋、藍白拖鞋各1 雙、白色安全帽1 個、灰色風衣、紅
    花短褲、灰色牛仔長褲、黑色毛線衣各1 件及黑色口罩1 個
    ，均非直接用以為本件犯行所用之物，且被告業於審理中當
    庭表示拋棄（見本院訴卷第145 頁、第150 頁），爰不予宣
    告沒收。其認事用法核無違誤，所處之刑亦屬允當。被告上
    訴意旨，以量刑過重，且其犯罪情節足堪憫恕，應依刑法第
    59條規定減輕其刑為由，指摘原判決該部分不當云云。然按
    刑法第59條之酌量減輕其刑，必於犯罪之情狀，在客觀上足
    以引起一般同情，認為即使予宣告法定低度刑期，猶嫌過重
    者，始有其適用，至於犯罪動機、情節輕微、素行端正、家
    計負擔、犯後態度等情狀，僅可為法定刑內從輕科刑之標準
    ，不得據為酌量減輕之理由（最高法院51年台上字第899 號
    、28年上字第1064號等判例意旨可參）。準此，犯罪動機、
    犯後態度等情狀，並非刑法第59條酌減之事由，是被告上訴
    意旨，指稱其強盜之財物價值甚微，與其強盜犯罪動機、目
    的係因缺錢花用、被告學歷為國中畢業、家境貧寒、原從事
    油漆工維生、案發時失業，犯罪後態度良好，懇請鈞院依刑
    法第59條規定予以酌減其刑云云，並非可採，被告上訴，為
    無理由，應予駁回。
五、被告黃昭寧所犯竊盜罪，經原審判處有期徒刑4 月，因撤回
    上訴而告確定，因此該罪與本案所犯之加重強盜2 罪之定應
    執行刑，應另由檢察官聲請法院裁定，併此敘明。
據上論斷，應依刑事訴訟法第368 條，判決如主文。
本案經檢察官劉宗慶到庭執行職務。
中    華    民    國   100    年    8     月    1     日
                刑事第二庭  審判長法  官  林正雄
                                  法  官  邱明弘
                                  法  官  黃壽燕
以上正本證明與原本無異。
如不服本判決應於收受本判決後10日內向本院提出上訴書狀，其
未敘述上訴理由者，並得於提起上訴後10日內向本院補提理由書
狀（均須按他造當事人之人數附繕本）「切勿逕送上級法院」。
中    華    民    國   100    年    8     月    1     日
                                  書記官  戴志穎
附錄本判決論罪科刑法條：
中華民國刑法第321 條（新修正）
犯竊盜罪而有下列情形之一者，處6 月以上、5 年以下有期徒刑
，得併科新臺幣10萬元以下罰金：
一、侵入住宅或有人居住之建築物、船艦或隱匿其內而犯之者。
二、毀越門扇、牆垣或其他安全設備而犯之者。
三、攜帶兇器而犯之者。
四、結夥三人以上而犯之者。
五、乘火災、水災或其他災害之際而犯之者。
六、在車站、埠頭、航空站或其他供水、陸、空公眾運輸之舟、
    車、航空機內而犯之者。
前項之未遂犯罰之。
中華民國刑法第328 條
意圖為自己或第三人不法之所有，以強暴、脅迫、藥劑、催眠術
或他法，至使不能抗拒，而取他人之物或使其交付者，為強盜罪
，處5 年以上有期徒刑。
以前項方法得財產上不法之利益或使第三人得之者，亦同。
犯強盜罪因而致人於死者，處死刑、無期徒刑或10年以上有期徒
刑；致重傷者，處無期徒刑或7 年以上有期徒刑。
第1 項及第2 項之未遂犯罰之。
預備犯強盜罪者，處1 年以下有期徒刑、拘役或3,000 元以下罰
金。
中華民國刑法第330 條
（加重強盜罪）
犯強盜罪而有第321 條第1 項各款情形之一者，處7 年以上有期
徒刑。
前項之未遂犯罰之。